臺灣彰化地方法院民事判決
111年度訴字第707號
原      告  陳珊瑩  
訴訟代理人  張賀雄  
被      告  黃文龍  
上列當事人間請求分割共有物事件，本院於民國111年10月31日
言詞辯論終結，判決如下：
　　主　　文
兩造共有坐落彰化縣○○鄉○○段000地號土地，准予變價分割，所
得價金由兩造按其應有部分比例（即各二分之一）分配。
上開履行期日，為自本判決確定之翌日起算六個月。
訴訟費用由兩造各負擔二分之一。
    事實及理由
一、原告起訴：
　　兩造共有坐落彰化縣○○鄉○○段000地號土地（下稱系爭土地
    ）、面積1886.04平方公尺、使用地類別為農牧用地，所有
    權應有部分為各2分之1。系爭土地並無因使用目的不能分割
    之情形，共有人間亦未以契約約定不分割之期限，兩造復未
    能協議，惟因該土地，前兩造因本院110年訴字第858號分割
    共有物件，和解分割成共有，而不得再次原物分割，為此，
    爰依民法第823、824條規定，請求判決准予變價分割；並同
    意於本判決確定日起算六個月內，不送鈞院民事執行處變賣
    ，此段期間，由兩造各尋買主或私下協商；若仍無結果，六
    個月後，原告即予拍賣等語。
二、被告則以：
    訴外人在系爭土地種植稻米。被告願以新台幣500萬元出賣
    持分予原告；或希望能給被告六個月時間，尋找買主出售系
    爭土地或由雙方協商解決。並聲明：原告之訴駁回。
三、得心證之理由：　
  ㈠按各共有人，除法令另有規定外，得隨時請求分割共有物；
    分割之方法不能協議決定，或於協議決定後因消滅時效完成
    經共有人拒絕履行者，法院得因任何共有人之請求，命為下
    列之分配：①以原物分配於各共有人。但各共有人均受原物
    之分配顯有困難者，得將原物分配於部分共有人。②原物分
    配顯有困難時，得變賣共有物，以價金分配於各共有人；或
    以原物之一部分分配於各共有人，他部分變賣，以價金分配
    於各共有人。以原物為分配時，如共有人中有未受分配，或
    不能按其應有部分受分配者，得以金錢補償之。民法第823
    條第1項前段、第824條第2項、第3項分別定有明文。
  ㈡次按每宗耕地分割後每人所有面積未達0.25公頃者，不得分
    割，但（即例外規定）本條例89年1月4日修正施行後所繼承
    之耕地，得分割為單獨所有；前項第3款及第4款所定共有耕
    地，辦理分割為單獨所有者，應先取得共有人之協議或法院
    確定判決，其分割後之宗數，不得超過共有人人數，農業發
    展條例第16條第1項亦明文。
  ㈢經查，系爭土地前經本院110年11月26日110年度訴字第858號
    和解共有物分割，由兩造取得系爭土地所有權，應有部分為
    各二分之ㄧ，業據其提出土地登記謄本及地籍圖謄本等件為
    證，並有本院依職權調取該和解筆錄（影本）為憑，堪信為
    真實。則共有人間既未以契約訂有不分割之期限，依其使用
    目的亦無不能分割之情形，復無法協議，則原告請求裁判分
    割，自應准許。　
  ㈣惟系爭土地面積1886.04平方公尺、使用地類別為農牧用地，
    自受上開農業發展條例禁止農地細分（0.25公頃即2500平方
    公尺面積限制）之制約。且因系爭土地已於前案和解分割，
    故不能再依農業發展條例第16條第4項之規定，辦理分割成
    單獨所有。若直接按各共有人之應有部分比例，為原物分割
    ，違背上開規定而不可行。然農業發展條例第16條第1項前
    段雖規定，每宗耕地分割後每人所有面積未達0．25公頃者，
    不得分割，但該規定係為防止耕地細分而設，並非不許耕地
    共有人以原物分配以外之方法，消滅其共有關係。是將共有
    耕地整筆變賣，以價金分配於共有人，不會發生耕地細分之
    情形，自不在上開限制之範圍。
  ㈤此外，系爭土地若採行變價分配方式，由需用土地者競標，
    以最高價取得系爭土地後整體規劃利用，因消滅共有關係後
    土地所有權單純，或與鄰地整合之可能性提高，亦有助提昇
    系爭土地之利用價值效益；於市場競爭之情形下，將使系爭
    土地之市場價值極大化，各共有人亦得因變賣分配方式，將
    其土地應有部分轉換為具流通性之現金，與其應有部分比例
    相應之等值利益，對於各共有人而言，無極不利之處。從而
    ，本院參酌系爭土地禁止細分之法規限制、經濟效用、兩造
    之利益及意願等一切情狀，認系爭土地予以變價，並以賣得
    價金依兩造原應有部分比例（各1/2)分配之，應屬適當。
四、從而，原告依民法第823條第1項、第824條第2項規定，請求
    分割系爭土地，為有理由。又兩造咸認仍可自行委託房仲或
    私下尋買主自行處理，均同意以六個月為期限而遵之約定，
    並無不妥，爰判決如主文第一、二項所示。
五、分割共有物之訴，核其性質，兩造本可互換地位，本件原告
    起訴雖於法有據，然被告之應訴乃法律規定所不得不然，其
    所為抗辯自為伸張或防衛權利所必要，且本件分割結果，共
    有人均蒙其利，是以本院認本件訴訟費用，應參酌兩造於分
    割所得之利益等，由兩造依原應有部分比例（各二分之一）
    分擔，較為公允。
六、訴訟費用負擔之依據：第80條之1。
中　　華　　民　　國　　111 　年　　11　　月　　16　　日
                民事第四庭    法　官　王鏡明
以上正本係照原本作成。
如不服本判決，須於判決送達後20日內向本院提出上訴狀（須按
他造當事人之人數附繕本）。如委任律師提起上訴者，應一併繳
納上訴審裁判費。 
中　　華　　民　　國　　111 　年　　11　　月　　16　　日
                              書記官　王宣雄